【裁判字號】    98,易,37
【裁判日期】    980630
【裁判案由】    詐欺
【裁判全文】
臺灣臺南地方法院刑事判決                98年度易字第37號
公  訴  人  臺灣臺南地方法院檢察署檢察官
被      告  乙○○
上列被告因詐欺案件，經檢察官提起公訴（97年度偵字第11650號）
，本院判決如下：
    主  文
乙○○幫助犯詐欺取財罪，處有期徒刑參月，如易科罰金，以新
台幣壹仟元折算壹日。
    事  實
一、乙○○明知將自己或他人之金融機構帳戶提供他人使用，將
    可能遭詐騙集團利用作為犯罪工具，猶基於縱有人以其金融
    帳戶實施財產犯罪亦不違背其本意之不確定故意，於民國96
    年12月11日，在台南市○○街住處樓下之超商內將其向不知
    情友人丁○○（已為不起訴處分）所借用之京城商業銀行鹽
    行分行開立之帳號000000000000號（舊帳號為000000000000
    0 號）帳戶之存摺、提款卡與密碼，以新台幣（下同）4000
    元之代價提供予真實姓名年籍不詳之成年男子。嗣詐欺集團
    輾轉取得上開帳戶後，該真實姓名、年籍不詳之人及其所屬
    之詐騙集團成員旋共同基於意圖為自己不法所有之犯意聯絡
    ，於同年12月12日18時許，由集團女性成員撥打電話給甲○○，佯稱甲○○先前在東森購物購買商品，因分期付款及信
    用卡交易作業疏失出現問題，需由玉山銀行人員幫忙取消，
    嗣又有一名詐騙集團男性成員偽稱玉山銀行之客服人員，以
    電話通知甲○○須至提款機前依其指示操作，致甲○○陷於
    錯誤，依該成員之指示，於同日18時30分許，先後在新竹縣
    新豐鄉新莊子郵局之提款機，分2筆將29983元之款項匯入吳
    明德（已另行移轉管轄）名下玉山商業銀行復興分行帳號
    0000000000000號帳戶內，將29989元之款項匯入丁○○上開
    京城銀行帳戶內，總共匯出59972元；嗣甲○○查覺有異報
    警處理，始悉受騙，經警循線查知上情。
二、案經臺南縣警察局永康分局報告臺灣臺南地方法院檢察署檢
    察官偵查起訴。
    理  由
一、本件公訴人提出之證據，其中屬於傳聞證據部分（即告訴人
    甲○○、同案被告丁○○二人於警詢之供述），被告於本院
    準備程序及審理程序均不爭執證據能力，迄至言詞辯論終結
    前，亦未主張有不得作為證據之情形，及經本院審酌後上開
    證據與本件犯罪事實有關，製作經過亦無違法不當之處，依
    刑事訴訟法第159條及第159條之5之規定，應認均有證據能
    力；其餘證據（即開戶資料、客戶存提記錄單、郵政自動櫃
    員機交易明細表）則為一般書證或機械性紀錄，並無傳聞法
    則之適用，合先陳明。
二、訊據被告固坦承向丁○○借用上開帳戶之提款卡，且於上揭
    時、地將該帳戶之提款卡連同密碼，提供予一名年籍、姓名
    均不詳之成年男子，並獲取4000元之代價，但否認有幫助詐
    欺之意思，辯稱：我是看報紙刊登的借錢廣告，聯絡對方，
    對方要求我要提供提款卡，因為我自己的帳戶都過期，所以
    才向丁○○借提款卡，我當時是跟丁○○說提款卡是工作上
    要用的，我是被騙的云云。經查：
  (一)上開帳戶係同案被告丁○○所開立，被告乙○○以工作需要
    為由，向同案被告丁○○借得上開帳戶之提款卡，並將提款
    卡及密碼提供予年籍、姓名均不詳之成年男子，嗣後告訴人
    甲○○即遭二名詐騙集團成員以電話方式詐騙，一時陷於錯
    誤，於96年12月12日匯款29989元至同案被告丁○○上開帳
    戶內，旋即遭人持提款卡提領一空等情，業據被告坦承在卷
    ，復據同案被告丁○○及告訴人甲○○於警詢供述綦詳，及
    有上開帳戶開戶資料、客戶存提記錄單及郵政自動櫃員機交
    易明細表等書證可資佐證。是詐騙集團成員取得控制及使用
    同案被告丁○○上開帳戶後，告訴人甲○○即遭詐騙集團成
    員詐騙，而匯款至該帳戶內等事實，堪以認定。
  (二)被告雖辯稱：伊為了借款，才將上開帳戶之提款卡連同密碼
    提供給不認識的人，對方表示借款的利息直接存入帳戶內，
    伊自行用提款卡提領比較方便云云。惟迄至言詞辯論終結前
    ，被告均未提供借貸相關資料（例如報紙、名片、電話號碼
    ），供本院查證借貸一事有可信之處。且被告於本院審理時
    供稱伊借款不用提供個人身份證件或簽立票據供擔保，只要
    提供提款卡即密碼等情，顯與一般民間借貸均要求借款人提
    供個人身份證明文件（如身分證、健保卡之正本或影本）及
    簽立票據，一來確認借款對象之正確年籍、資料，一來充作
    借款之擔保，以便日後借款人不遵期還款時，可逕向法院求
    償及催討債權大相逕庭，被告竟不需提供身分證件或其他擔
    保，單憑一張第三人之提款卡及密碼即能向陌生之人取得借
    款，其借款過程與一般社會經驗相違。何況，被告雖表示對
    方為方便領取利息，才要求伊提供提款卡及密碼，還款後對
    方就會將提款卡歸還云云。但其於本院審理時，自承並未留
    下借款對象之電話，借款後也未曾繳付過利息，對方亦未向
    其催討過利息等語。既然，對方以借貸收取高額利息為目的
    ，被告未遵期支付利息時，對方豈有不予理會及催討之可能
    。又被告未留下對方任何聯絡資料，其還款完畢時，如何能
    要求對方返還提款卡。被告上開辯解，顯有諸多矛盾之處，
    亦與社會借貸常情相違，自無可資採信之處。
  (三)查一般民間借貸均要求借款人提供個人身分證明文件及提供
    擔保（例如保證人或簽立票據），一來確認借款對象之正確
    資料，一來充作借款之擔保，以便日後催討債權。又詐騙集
    團常利用人頭帳戶進行詐騙，國人對於個人帳戶之使用應謹
    慎小心，以免誤觸詐欺罪嫌，亦廣為報章媒體所報導，為社
    會大眾共見共聞之事。以被告具有高職學歷及工作經驗，依
    其社會經驗及智識程度，應無不知上情之理，果被告因借貸
    需要，依報紙刊登資訊與對方聯絡，其於對談中見對方表示
    僅提供提款卡及密碼就能取得借款之事，應能察覺與一般借
    款情形有異，及其若提供提款卡及密碼予對方後，對方即能
    使用該帳戶，該帳戶有可能被利用從事不法行為等情，竟不
    予理會或質疑，逕將同案被告丁○○上開帳戶之提款卡及密
    碼提供予該名陌生人，是被告顯非遭人詐騙而交付上開帳戶
    資料，而係為4千元代價始提供上開帳戶資料予陌生人使用
    之事實，灼然甚明。
三、按刑法上之幫助犯，係對於犯罪與正犯有共同之認識，以幫
    助之意思，對於正犯資以助力，而未參與實施犯罪之行為者
    而言（最高法院75年度臺上字第1509號、88年度臺上字第
    1270號判決意旨參照），換言之，如未參與實施犯罪構成要
    件之行為，僅出於幫助之意思提供助力，即屬幫助犯，而非
    共同正犯。本件被告提供上開銀行帳戶之提款卡及密碼予姓
    名、年籍均不詳之成年男子後，旋即有二名詐騙集團成員以
    電話向告訴人甲○○詐騙，並於告訴人陷於錯誤後，提供上
    開帳戶供告訴人匯款，而詐取財物，該詐騙集團成員所為，
    係該當刑法第339條第1項之詐欺取財罪，且該詐欺集團成員
    間彼此間，有犯意之聯絡及行為之分擔，應論以共同正犯。
    被告部分雖無事證認與詐欺集團成員間就上開詐欺取財之犯
    行，有犯意聯絡或行為分擔，但其交付上開帳戶提款卡予不
    詳之人使用時，對於該帳戶有可能為詐欺集團利用從事犯罪
    不法工具，應能有所認識，並能預見，卻為4千元代價，任
    意將該帳戶提供予他人使用，而有縱他人利用該帳戶供實施
    詐欺取財犯罪之用，亦不違背其本意之幫助犯罪之不確定故
    意甚明，是其所為，係詐欺取財罪構成要件以外之行為，該
    當於幫助犯。
四、核被告所為，係犯刑法第30條第1項前段、第339條第1項詐
    欺取財罪之幫助犯，並依刑法第30條第2項，得按正犯之刑
    減輕之。爰審酌被告犯罪之動機、手段、目的、造成被害人
    損害之程度、平日素行狀況、智識程度及犯後態度等一切情
    狀，量處如主文所示之刑，併諭知易科罰金之折算標準。
據上論結，應依刑事訴訟法第299條第1項前段，刑法第339條第
1項、第28條、第30條、第41條第1項前段，刑法施行法第1條之1
，判決如主文。
本案經檢察官丙○○到庭執行職務。
中    華    民    國    98    年    6     月    30    日
                  刑事第八庭    審判長法  官  洪士傑
                                      法  官  陳杰正
                                      法  官  許蕙蘭
以上正本證明與原本無異。
如不服本判決應於收受本判後10日內向本院提出上訴書狀，並應
敘述具體理由。其未敘述上訴理由者，應於上訴期間屆滿後20日
內向本院補提理由書狀（均須按他造當事人之人數附繕本）「切
勿逕送上級法院」。
                                      書記官  郭勝華
中    華    民    國    98    年    7     月    7     日
附錄本案論罪法條全文：
中華民國刑法第339條（普通詐欺罪）
意圖為自己或第三人不法之所有，以詐術使人將本人或第三人之
物交付者，處 5 年以下有期徒刑、拘役或科或併科 1 千元以下
罰金。
以前項方法得財產上不法之利益或使第三人得之者，亦同。
前二項之未遂犯罰之。


司法院資訊處製作；財團法人民間司法改革基金會備份。
